【裁判字號】    94,訴,919
【裁判日期】    950324
【裁判案由】    貪污等
【裁判全文】
臺灣板橋地方法院刑事判決               94年度訴字第919號
公  訴  人  臺灣板橋地方法院檢察署檢察官
被      告  丙○○
選任辯護人  張智剛律師
上列被告因貪污案件，經檢察官提起公訴（94年度偵字第1707號
），本院判決如下：
    主  文
丙○○無罪。
    理  由
一、公訴意旨略謂：被告丙○○係台北縣中和市「外南里」里長
    ，負責該里之環境清潔及公共設施維護、里內守望相助之工
    作，係依法令從事於公務之人員。其明知里工作經費應據實
    報銷，竟意圖為自己不法之所有，並基於概括之犯意，於民
    國九十一年十月、十一月、十二月，及九十二年一月（起訴
    書誤為十二月）間，連續四次未實際購買茶葉，而以不實之
    茶葉照片、收據，填載里工作經費動支申請表，透過不知情
    之里幹事持向台北縣中和市公所申請動支該經費，使中和市
    公所相關之承辦人員陷於錯誤，誤認被告確有購買上開茶葉
    而同意支用經費，每次得款新台幣（下同）三千元，合計四
    次共詐得一萬二千元，足以生損害於台北縣中和市公所。案
    經法務部調查局台北市調查處移送台灣板橋地方法院檢察署
    檢察官偵查起訴，因認被告所為，涉犯貪污治罪條例第五條
    第一項第二款之利用職務上之機會詐取財物罪，及刑法第二
    百十三條公務員明知為不實之事項，而登載於職務上所掌之
    公文書罪嫌。
二、公訴人認被告涉犯上開坍詐取財物及公務員登載不實文書罪
    嫌，無非以證人呂展昇在偵查中證稱未出賣茶葉予被告，證
    人林懷瑞證稱僅幫被告買過一次茶葉；及外南里九十一年十
    月至十二月間購買茶葉經費支用核銷單據上之茶葉照片，均
    與九十一年九月間之茶葉照片相同，為其主要論據。
三、按犯罪事實應依證據認定之，無證據不得認定犯罪事實；又
    不能證明被告犯罪者，應諭知無罪之判決，刑事訴訟法第一
    百五十四條第二項、第三百零一條第一項，分別定有明文。
    次按事實之認定，應憑證據，如未能發現相當證據，或證據
    不足以證明，自不能以推測或擬制之方法，以為裁判基礎；
    又認定不利於被告之事實，須依積極證據，苟積極證據不足
    為不利於被告事實之認定時，即應為有利於被告之認定，更
    不必有何有利之證據，最高法院亦著有四十年台上字第八六
    號、三十年上字第八一六號判例可資參照。訊據被告固坦承
    於上揭時日持卷附收據及相片等購買茶葉之憑證，向台北縣
    中和市公所請領里工作經費中有關社區守望相助茶葉款項之
    事實不諱，但堅決否認被訴利用職務詐取財物及公務員登載
    不實文書之犯行，辯稱：伊確曾透過友人乙○○向「新景陶
    藝」購買茶葉供社區守望相助巡守隊使用，在村里工作經費
    中守望相助申請之茶葉費用，確有支出，並並無浮報詐取財
    物，更無登載不實文書情事等語。是本案應審究者，厥為被
    告是否於上開時間確實購買價值一萬二千元之茶葉供外南里
    守望相助巡守隊使用，抑或虛構情事向中和市公所詐取財物
    。
四、經查：
    （一）被告係台北縣中和市外南里里長，為依法令從事公務
          之人員。其於九十一年十月二日、十一月三日、十二
          月一日、九十二年一月二日，連續四次填具里工作經
          費動支申請表，透過里幹事黃金生持向台北縣中和市
          公所，申請里工作經費守望相助茶葉費用核銷，並取
          得每次三千元，合計一萬二千元費用之事實，業據被
          告陳明在卷，核與證人即中和市公所主計室雇員朱二
          媛證述之情節相符，且有台北縣中和市外南里工作經
          費支用核銷單（上附照片、收據）、工作經費動支申
          請表、查報表各四件在卷可稽，自屬實在。
    （二）證人甲○○於本院審理中證稱：伊係台北縣中和市○○街三０四號「新景陶藝」負責人，與妻子林祥懷共
          同經營該茶葉行，店內以販賣高山烏龍茶為主，若客
          人有需要包種茶者，亦會向同業調貨。伊對被告並無
          印象，本案發生後曾詢問店內員工游志華、林裕隆二
          人，亦表示未販賣茶葉給被告；乙○○是林祥懷之兄
          長，經常向店內購買茶葉，錢均當場付清，惟乙○○
          是否代他人購買，伊並不知情。卷附之茶葉罐相片是
          公版，雖無法確定是否「新景陶藝」所出售，但伊有
          使用相同之包裝，且依照片上顯示茶葉重量，屬半斤
          或四兩包裝，應有三千元之價值。另經伊檢視收據，
          其上之文字確是林祥懷之字跡等語。而證人林祥懷則
          到庭證稱：兄長乙○○經常向伊購買茶葉，錢都是當
          場付清，店內雖未販售包種茶，若客人有指定，亦會
          向同業調貨；雖無法判斷照片內之茶葉是否伊店內售
          出，但「新景陶藝」確有使用過照片上之包裝盒，且
          卷附之收據及金額都是伊照實開給，乙○○不一定每
          次都拿收據，有時是事後補開，但確實有如上之交易
          才會開出收據，不會開出空白收據等語。另證人乙○○於本院審理時則具結證稱：因其妹妹林祥懷與先生
          甲○○共同經營「新景陶藝」茶葉行，故多次代被告
          向其妹林祥懷購買茶葉，在交付茶葉時，被告即付款
          ，因伊有時忙碌，故不一定馬上給收據，被告有需要
          茶葉時伊會先送過去，改天才給收據，印象中並未給
          過未寫金額之收據。卷附被告向中和市公所申請經費
          之收據均係林祥懷所開，再由伊轉交予被告收執，收
          據上之費用均有給付等語。是綜合上開證人之證詞，
          被告既係透過乙○○直接向林祥懷購買茶葉，非向甲○○、游志華或林裕隆為之，則甲○○於調查局中所
          稱未曾販賣茶葉予被告等情雖屬實在，但無法為不利
          被告之認定。而乙○○購買茶葉時，既非每次均要求
          收據，顯見其係有特定需要時，始會提出請求，則被
          告為向中和市公所請款，在委託乙○○購買茶葉時，
          乙○○在該次即會請求收據，應符事實。
    （三）又觀諸卷附里工作經費支用核銷單上之茶葉照片，依
          其拍攝角度及背景，九十一年九月、十月之茶葉相同
          （偵卷第十二頁、十五頁參照），九十一年十一月、
          十二月、九十二年一月之茶業相同（偵卷第十八、二
          一、二四頁參照），應分屬同一批茶葉；再觀諸收據
          上之字跡、墨色均相同，顯屬同一時間開立，故被告
          所辯伊確係按月在月初時購買三千元茶葉乙節，即不
          可採。但證人林祥懷、乙○○均證稱：一定有購買收
          據上金額之茶葉，始會開立收據，且不會開出空白金
          額之收據，收據是收錢後才交給被告等語，則被告確
          有購買如收據上價值合計一萬二千元之茶葉，應可斷
          定。又證人即外南里守望相助巡守員丁○○到庭具結
          證稱：伊擔任外南里巡守員已四、五年，在巡守隊出
          發前，均先至中和市○○路之崗哨泡茶聊天，所使用
          之茶業均是里長（即被告）提供，大約二十幾天茶葉
          即泡完，會通知里長，里長會馬上去買，於九十一年
          九月間至九十二年初，並未發生無茶葉可泡之情形。
          里長所提供之茶葉是半斤包裝，洞頂烏龍茶、包種茶
          都有，但不知里長在何處購買等語。雖茶葉之好壞，
          其市價差異甚巨，但依上開丁○○證言所述外南里社
          區巡守隊每月消耗茶葉之速度及數量，被告申請費用
          為每月三千元，並未逾合理之程度。而茶葉消耗之時
          間非一，主計作業每月得動支有關此項茶葉費用之數
          額有限，若令被告於每月茶葉使用完畢後始得逐次購
          買，難免有青黃不接之窘境，故被告為求便利，集中
          購買，分次提出供巡守隊泡用，再按月向中和市公所
          請款，與並無實際購買，利用不實內容之憑證請款之
          利用職務詐取財物之行為有間。而刑法第二百十三條
          公務員登載不實文書罪之成立，係以公務員明知不實
          之事項登載於職務上所掌之公文書上為犯罪構成要件
          ，如僅辦理不當，應僅負行政責任，尚不能依該條罪
          名相繩。
    綜上所述，本案被告確有購買相當金額之茶葉供里巡守隊使
    用，業如前述，雖其事後請款時所檢附之證明文件有瑕疵，
    但此僅屬請款程序之違失，及應否負行政責任而已，尚未達
    刑事法律制裁之範疇。此外，復查無其他積極事證可認被告
    有公訴人所指貪污治罪條例第五條第一項第二款利用職物詐
    取財物、刑法第二百十三條公務員登載不實文書之犯行，不
    能證明被告犯罪，揆諸首揭說明及判例意旨，應諭知被告無
    罪之判決。
據上論斷，應依刑事訴訟法第三百零一條第一項，判決如主文。
本案經檢察官侯名皇到庭執行職務。
中    華    民    國    95    年    3     月    24    日
                          臺灣板橋地方法院刑事第一庭
                              審判長法  官  鄭  水  銓
                                    法  官  陳  福  來
                                    法  官  廖  怡  貞
以上正本證明與原本無異。
如不服本判決，應於判決送達後十日內，向本院提出上訴狀。
                                    書記官  張  惠  芳
中    華    民    國    95    年    3     月    31    日


司法院資訊處製作；財團法人民間司法改革基金會備份。
